臺灣臺中地方法院民事判決　94年度訴字第901號
　原　　　告　鼎天商務大樓管理委員會
　法定代理人　丙○○
　原　　　告　丁○○
　共　　　同
　訴訟代理人　劉建成　律師
　共　　　同
　複　代理人　楊銷樺　律師
　被　　　告　乙○○
　　　　　　　甲○○
　共　　　同
　訴訟代理人　林錦隆　律師
　共　　　同
　複　代理人　李宗炎　律師
上當事人間請求交付共有部分事件，經本院於民國九十四年九月
九日言詞辯論終結，判決如左：
    主    文
原告之訴及假執行之聲請均駁回。
訴訟費用由原告負擔。
    事實及理由
甲、程序方面：
  (一)按訴狀送達後，原告不得將原訴變更或追加他訴，但請求之
    基礎事實同一者，或不甚礙被告之防禦及訴訟之終結者，不
    在此限，民事訴訟法第二百五十五條第一項第二款、第七款
    ，分別定有明文。另按不變更訴訟標的，而補充或更正事實
    上或法律上之陳述者，非為訴之變更或追加，民事訴訟法第
    二百五十六條定有明文。本件原告提起本訴原聲明請求：「
    1.被告應將坐落台中市○○路○段九五七號地下二層區分所
    有建物之共用部分如附圖所示黃線範圍內之停車位標線除去
    ，並將上開共用部分交付原告管理、維護及使用。2.被告應
    給付原告新台幣（下同）五十八萬八千元及自起訴狀繕本送
    達翌日起至清償日止，按年息百分之五計算之利息。3.第二
    項聲明，原告願供擔保請准宣告假執行。」嗣於民國（下同
    ）九十四年五月六日言詞辯論筆錄聲請追加原告丁○○，並
    更正訴之聲明第一項、第二項之原告均為鼎天商務大樓管理
    委員會，而於九十四年五月三十日民事準備書狀更正原告為
    鼎天商務大樓管理委員會及訴外人華爾街星鑽天下管理委員
    會，可認係基於同一基礎事實為訴之變更及更正，應予准許
    。
  (二)按當事人之法定代理人其代理權消滅者，應由有代理權之法
    定代理人承受訴訟，此觀民事訴訟法第一百七十條之規定自
    明。查本件訴訟於原告起訴後，原告之法定代理人於九十四
    年五月二十四日由丁○○變更為丙○○，並由原告聲明承受
    訴訟，依前開說明，自應許其承受並續行訴訟，合先敘明。
乙、實體方面：
壹、原告起訴主張：坐落台中市○○區○○段四五地號土地及其
    上建物Ａ棟門牌號碼台中市○○路○段九五五號為鼎天商務
    大樓（下稱系爭大樓），由原告組成管理委員會，Ｂ、Ｃ棟
    建物門牌號碼台中市○○路○段九五七號為華爾街星鑽天下
    （下稱華爾街大樓），由訴外人華爾街星鑽天下管理委員會
    管理，系爭大樓及華爾街大樓之地下二層坐落門牌號碼台中
    市○○路○段九五七號之停車空間（下稱系爭停車空間），
    登記於台中市○○區○○段二七二二建號，總面積二○四○
    點二二平方公尺，為被告及訴外人徐苑萍等共三十人所共有
    ，被告乙○○、甲○○應有部分各為九十二分之六、九十二
    分之三二，由原告鼎天商務大樓管理委員會及訴外人華爾街
    星鑽天下管理委員會輪流管理，於每年七月一日交接管理、
    維護及使用。惟系爭停車空間為系爭大樓之共用部分，依公
    寓大廈管理條例第三條第三款規定，並非專有部分，不具有
    使用上之獨立性，系爭大樓於八十二年間取得使用執照並辦
    理建物第一次登記，依土地登記規則第七十二條第一項第一
    款規定，系爭停車空間僅就停車位部分分配由被告等人使用
    ，並不足以證明系爭停車空間屬專有部分，縱屬專有部分，
    亦已依系爭大樓規約約定為共用部分，依公寓大廈管理條例
    第三條第五款、第三十一條規定，共用部分僅能依區分所有
    權人會議之決議約定專用，若僅由產權登記人分管使用，顯
    與上開規定不合，縱認被告主張之分管契約存在，亦因內容
    違反強制或禁止之規定，該分管契約為無效，另依建築技術
    規則建築設計施工篇第五十九條之一規定，於使用執照之竣
    工圖說原並未設置停車位，詎被告於九十三年二月下旬，擅
    自變更建物結構拆除承載牆，在該處畫上如起訴狀附圖（下
    簡稱如附圖）所示黃線範圍內之停車位標線，設置停車位，
    致大樓結構安全產生危險，並自行出租收取租金，違反公寓
    大廈管理條例第九條、建築技術規則建築設計施工篇第六十
    一條規定，經原告以台中文心路郵局九十四年二月十八日存
    證信函制止仍不回復原狀，爰依公寓大廈管理條例第六條、
    第九條、鼎天商務大樓規約第二條及該規約附件一、土地登
    記規則及建築技術規則之規定，請求除去如附圖所示黃線範
    圍內之停車位標線並將上開共用部分交付原告鼎天商務大樓
    管理委員會及訴外人華爾街星鑽天下管理委員會管理、維護
    及使用，又被告於九十三年三月起至九十四年四月止，出租
    自行劃設之十四個停車位，每個車位每月租金三千元，收取
    相當於租金之不當得利五十八萬八千元，致原告受有損害，
    爰依不當得利法律關係請求等語。並聲明：
    1.被告應將坐落台中市○○路○段九五七號地下二層區分所
      有建物之共用部分如附圖所示黃線範圍內之停車位標線除
      去，並將上開共用部分交付原告鼎天商務大樓管理委員會
      及訴外人華爾街星鑽天下管理委員會管理、維護及使用。
    2.被告應給付原告鼎天商務大樓管理委員會及華爾街星鑽天
      下管理委員會五十八萬八千元及自起訴狀繕本送達翌日起
      至清償日止，按年息百分之五計算之利息。
    3.第二項聲明，原告願供擔保請准宣告假執行。
貳、被告則以下列情詞置辯：
    1.公寓大廈管理條例於八十四年六月二十八日經總統公布實
      施，系爭大樓於八十一年十一月二十七日建築完成，並於
      八十二年一月十四日為第一次建物所有權登記，則當時對
      於區分所有建物之產權登記及其使用、管理，並無公寓大
      廈管理條例可資遵循，原告指被告對系爭共用部分停車位
      之使用、管理行為違反公寓大廈管理條例等相關規定，顯
      已失據。依當時有效之土地登記規則第七十三條規定，區
      分所有建物之地下層或屋頂突出物，如依使用執照記載非
      屬共同使用性質，並已編列門牌者，得視為一般區分所有
      建物，申請單獨編列建號，辦理所有權登記，本件停車空
      間雖屬於訴外人華爾街大廈之地下層，但其使用執照並未
      記載屬共同使用部分，且已另編門牌號碼及建號，故非屬
      原告所稱共同使用部分甚明，內政部七十一年十月二十日
      台（七一）內地字第一○一九八五號函釋內容及最高法院
      八十六年台上字第一六五五號判決意旨，亦同斯旨。系爭
      大樓之地下二樓建物全部共分二個單位，一為屬全體區分
      所有權人所共有之公共設施部分，登記於台中市○○區○○段二七二一建號，主要用途為儲藏室、梯間、受電室，
      另一部分為系爭停車空間有獨立之建號及所有權狀，其意
      義與現行公寓大廈管理條例第三條第一項第三款之專有部
      分相同，屬於被告專有部分，各停車位權利人均有固定之
      車位位置，自得使用、收益及處分，並排除他人之干涉，
      非系爭大樓之共用部分，被告於該專用部分中設置停車位
      使用，即為合法，不得以該部分因劃設有停車位，即反向
      推論該部分係共同部分。
    2.被告及訴外人徐苑萍等共三十人均係向訴外人林汎昱購買
      系爭停車空間，而林汎昱於賣出時，即將系爭停車空間設
      置平面車位十四位，機械車位六十四位，平面車位每個車
      位之建物持分比為九十二分之二；機械車位之持分比為九
      十二分之一，被告甲○○持分為九十二分之三十二，取得
      平面車位十三位，車位編號如附表第五十六號至第六十六
      號及第七十七號、第七十八號，持分合計為九十二分之二
      十六，再加上機械車位六位，車位編號如附表第三十一號
      、第三十二號、第三十七號、第三十八號、第六十七號、
      第六十八號，合計持分為九十二分之六，嗣被告甲○○取
      得上揭二個機械停車位於出入不便，乃將該二個機械車位
      與一個平面車位，合併為二個平面車位，從而被告甲○○
      取得整編後平面車位十四位、機械車位四位，並於停車旁
      標示黃線，以維行車安全，原告竟誣指被告違劃黃線，增
      設車位出租，其主張顯然誇大不實。依建築法令在核准停
      車空間範圍內，重新劃線增設停車空間位數，如不涉及其
      他使用空間之變更，亦無違反建築設計施工編第六十條第
      三款後段車道及汽車進出口之道路之通路寬度，應為雙車
      道之規定，並無違反建築法第七十三條之規定。
    3.依土地及建物登記謄本、使用執照、建造執照、建物複丈
      成果圖等資料之記載可知，系爭停車空間所在大樓為華爾
      街大廈，坐落台中市○○區○○段四五地號（門牌號碼台
      中市○○路○段九五七號），其使用範圍為地上十四層、
      地下二層、屋頂突出物一至三層，係屬訴外人華爾街大廈
      之範圍，原告管理範圍僅於坐落台中市○○區○○段四五
      地號土地及其上建物門牌號碼台中市○○路○段九五五號
      ，使用執照之內容為地上二十六層，屋頂突出物一至三層
      ，原告之管理範圍不及於被告所共有之地下二樓部分，是
      原告以管理人之資格，請求被告交付系爭停車空間，顯無
      理由。
    4.並聲明：駁回原告之訴及假執行之聲請。
參、兩造不爭執之事項：
  (一)坐落台中市○○區○○段四五地號土地及其上建物Ａ棟門牌
    號碼台中市○○路○段九五五號為鼎天商務大樓（即系爭大
    樓），使用執照之內容為地上二十六層，屋頂突出物一至三
    層，由原告組成管理委員會管理，Ｂ、Ｃ棟建物門牌號碼台
    中市○○路○段九五七號為華爾街星鑽天下（即華爾街大樓
    ），其使用範圍為地上十四層、地下二層、屋頂突出物一至
    三層，由訴外人華爾街星鑽天下管理委員會管理。
  (二)系爭地下二層為系爭大樓及華爾街大樓之共通空間，分為共
    用部分，為系爭大樓九十七戶及華爾街大樓四十八戶，合計
    一百四十五戶之區分所有權人共有，坐落台中市○○區○○
    段四五地號土地、門牌號碼台中市○○路○段九五七號等公
    共設施地下一、二層，登記於台中市○○區○○段二七二一
    建號，主要用途為儲藏室、梯間、受電室，另一為系爭停車
    空間，坐落於台中市○○區○○段四五地號土地、門牌號碼
    台中市○○路○段九五七號，登記於台中市○○區○○段二
    七二二建號，總面積二○四○點二二平方公尺，為被告及訴
    外人徐苑萍等共三十人所共有。
肆、得心證之理由：
一、原告主張之事實，固據其提出竣工平面圖、鼎天商務大樓規
    約、建物登記謄本、台中文心路郵局九十四年二月十八日存
    證信函、建築技術規則建築設計施工編節本、土地登記規則
    、鼎天商務大樓第一次區分所有權人會議紀錄、內政部八十
    二年一月十八日台內營字第八一○六三一三號函、鼎天商務
    大樓第一次、第二屆、第三屆區分所有權會議委員名單、鼎
    天商務大樓九十四年三月份管理委員會會議記錄、鼎天商務
    大樓管理委員會第二屆、第三屆主任委員交接清單、鼎天商
    務大樓管理委員會、華爾街星鑽天下管理委員會協調會議紀
    錄、建造執照存根及建物登記第二類謄本等影本各一份、社
    區服務與大樓管理手冊一本為證。然為被告所否認，並以前
    揭情詞置辯，並據其提出台中市中正地政事務所建物測量成
    果圖影本二份、建物登記謄本、建物所有權狀、內政部八十
    八年十月十八日台內營字第八八○九一二一號函、鼎天商
    務大樓監察人李平和九十四年三月二十九日函、臺灣高等法
    院暨所屬法院九十一年十一月六日法律座談會、土地登記規
    則節本、內政部七十一年十月二十日台（七一）內地字第一
    ○一九八五號函及最高法院八十六年度台上字第一六五五號
    裁判要旨等影本各一份為憑。是本件兩造爭執之事項厥為：
    系爭台中市○○區○○段地下二層二七二二建號建物，法定
    用途為停車空間，面積二○四二平方公尺，係屬被告與部分
    區分所有權人共三十人所共有，其中被告二人持分各為32/9
    2及6/92。系爭停車空間究否為系爭大樓之共用部分？抑或
    為專有部分，具有使用上之獨立性？其有無違反公寓大廈管
    理條例第九條第二、三項之規定？又於系爭停車空間範圍內
    ，重新劃線增設停車空間位數，有無違反建築法第七十三條
    等相關建築法令之規定？
二、原告雖主張：系爭停車空間為系爭大樓之共用部分，依公寓
    大廈管理條例第三條第三款規定，並非專有部分，不具有使
    用上之獨立性云云，然為被告所否認，並抗辯稱：系爭停車
    空間，係屬被告與部分區分所有權人共三十人之專有部分，
    被告二人持分各為32/92及6/92，並非全部區分所有權人所
    共有，其所有權登記方式為獨立建號之應有部分，但非屬共
    同使用部分等語甚詳。按「住戶對共用部分之使用，應依其
    設置目的及通常方法為之，但另有約定者從其約定。前二項
    但書所約定事項，不得違反本條例、區域計劃法、都市計劃
    法及建築法令之規定」、「共用部分、約定共用部分之修繕
    、管理、維護，由管理委員會為之」，公寓大廈管理條例第
    九條第二、三項及第十條第二項前段固定有明文。惟查，依
    卷附被告所共有之地下室建物登記謄本及建物複丈成果圖所
    示，系爭停車空間，其建號為台中市○○段二七二二號，門
    牌號碼台中市○○路○段九五七號地下二層，使用執照為八
    一中工建使字第一三六五號，主要用途為「停車空間」，另
    該大樓之公共設施，即共用部分，則登記於建號台中市○○
    段二七七一號，門牌號碼為台中市○○路○段九五七號地下
    一、二層等公共設施，使用執照為八一中工建使字第一三六
    五號，主要用途為「貯藏室、梯間、受電室等」，是由上揭
    卷附建物登記謄本及建物複丈成果圖之記載可知，被告所共
    有之地下室，分為二部分，一部分為被告所專有之部分，即
    上述之「停車空間」部分，另一部分，為共用之公共設施部
    分，即上述之「貯藏室、梯間、受電室」部分，足見系爭停
    車空間應為被告所專有之部分。次按區分所有建物之共同使
    用部分，原則上應測繪於各區分所有建物之內（土地登記規
    則第六十九條參照）；若不能依此原則辦理時，應依下列規
    定，另編建號，單獨辦理登記：「一同一建物所屬各種共同
    使用部分，應視各區分所有權人實際使用情形，分割合併，
    另編建號，單獨登記為『各相關』區分所有權人『共有』。
    但部分區分所有權人不需使用該共同使用部分者，得予除外
    。二．．．四登記機關於登記時，應於該號建物登記標示部
    備考欄註明（本建物係某某建號之共同使用部分．．．）等
    字樣，或於區分所有建物登記簿標示部備考欄內記明（共同
    使用部分見某某建號）．．等字樣」（土地登記規則第七十
    二條參照）；區分所有建物之地下層或屋頂突出物，如依使
    用執照記載非屬共同使用性質，並已編列門牌者，得視為一
    般區分所有建物，申請單獨編列建號，辦理所有權登記（土
    地登記規則第七十三條參照）。是依前述土地登記規則之規
    定以觀，同一區分所有建物之共同使用部分之登記，應於建
    物登記標示部內載明，係某某建號之共同使用部分或共同使
    用部分見某某建號，但本件被告所有系爭停車空間之建物登
    記謄本內，其建物登記標示部中並未註明其係共同使用部分
    或屬某一建物之共同使用部分，足證，被告所有之系爭停車
    空間，並非共同使用之性質；此外，再依土地登記規則第七
    十三條之規定，被告所有之系爭停車空間，其使用執照並未
    記載屬共同使用部分，且已另編門牌號碼（即台中市○○路
    ○段九五七號地下二層）及單獨編列建號（即台中市○○段
    二七二二號建號），乃視為一般區分所有建物。是依上開土
    地登記規則之規定，被告所有之系爭停車空間，並非某大樓
    或某建物之共同使用部分，甚明。則原告猶率然主張系爭停
    車空間為系爭大樓之共用部分，依公寓大廈管理條例第三條
    第三款規定，並非專有部分，不具有使用上之獨立性云云，
    顯與事實不符，應不可採，本件仍應以被告之抗辯，較可採
    信為真實。
三、又原告雖主張：被告二人向前手買受之停車位，係違反建築
    法令，應將車位除去，將被告所有之停車位空間交付原告管
    理云云，惟按建築物申領使用執照後，僅於原核准之停車空
    間範圍內，重新劃線增加停車位數，在不涉及其他使用空間
    之變更，亦無違反上開條文第三條應設置雙車道之規定者，
    尚無違反建築法第七十三條規定，有內政部八十八年十月十
    八日內營字第八八○九一二一號函附卷可憑。查系爭地下二
    層之二七二二建號建物，主要用途為停車空間，被告二人及
    其他共有人共三十人，所有之停車位均係向前手林汎昱所買
    受乙節，有林汎昱之權狀影本在卷可稽，而林汎昱於賣出時
    ，即將二七二二建物全部停車空間即規設置平面車位十四位
    ，機械車位六十四位，其中平面車位每個車位之建物持分比
    為2/92；機械車位每個車位持分比為1/92。被告甲○○持有
    持分為32/92，取得平面車位十三位（車位編號如附表56、
    57、58、59、60、61、62、63、64、65、66、77、78）；持
    分合計為26/92；機械車位六位車位編號31、32、37、38、
    67、68）合計持分為6/92。另乙○○持分為6/92，取得機械
    車位六位（2、3、4、5、6、72），此亦有車位位置圖存卷
    可稽。嗣被告甲○○所取得之上揭（編號67、68）二個機械
    停車位於出入不便，乃將該二個機械停車位與所有編號77號
    平面停車三個車位，合併為二個平面車位，即整編後之編號
    62、63號平面車位，從而被告甲○○現取得平面車位十四位
    （整編車位編號56、57、58、59、60、61、62、63、64、65
    、66、67、68、77）、機械車位四位（車位編號31、32、37
    、38），因被告甲○○為出入方便將二個機械車位及一個平
    面車位，三個車位縮減為二個平面車位，因而在停車旁標示
    黃線，以維行車安全。是揆諸其上開所為尚無任何違法之處
    ，則原告猶主張：被告二人向前手買受之停車位，係違反建
    築法令云云，即無可採。甚且，依卷附系爭土地及建物登記
    謄本、使用執照、建造執照、建物複丈成果圖等相關資料之
    記載可知，系爭大樓為「鼎天商務大樓公寓大廈」，其範圍
    為「台中市○○區○○段四五號土地，門牌號碼台中市○○
    路○段九五五號，建造執照為七九中工建建字第○四○六號
    ，使用執照為八二中工建使字第八一號，使用執照之內容為
    地上二十六層，屋頂突出物一至三層」，並無地下室面積之
    記載，另華爾街大樓之範圍為「土地部分，台中市○○區○○段四五號，門牌號碼台中市○○路○段九五七號、建造執
    照七九中工建建字第○四○六號、使用執照八一中工建使字
    第一三六五號，其使用執照之內容為地上十四層，地下二層
    ，屋頂突出物一至三層」，由此可知，系爭停車空間，係屬
    華爾街大樓之範圍內，系爭鼎天大樓之所有權範圍並不及於
    大樓之地下室部分，而由系爭鼎天大樓之區分所有權人所組
    成之原告鼎天商務大樓管理委員會之管理範圍，當然亦不及
    於原告所指被告所共有之地下室即系爭停車空間部分。從而
    ，原告猶憑以訴請被告將系爭停車空間，如附圖所示黃線範
    圍內之停車位標示除去，將系爭停車空間交付原告鼎天商務
    大樓管理委員會管理、維護及使用，並另請求出租車位所獲
    得之不當得利五十八萬八千元云云，即屬無據。
四、綜上所述，系爭停車空間，係屬被告與部分區分所有權人共
    三十人之專有部分，即系爭停車空間內車位之所有權，均以
    獨立建號應有部分登記，實與區分所有建物有單獨所有權，
    並無二致，各停車位權利人均有固定之車位位置，就其車位
    使用完全之獨立性，得自由使用，收益及處分，並排除他人
    之干涉，甚至可將之出租或設定負擔，進而讓與他人。非如
    一般共有物之各共有人係按其應有部分對於共有物之全部有
    使用、收益之權，換言之，車位之建築型式即在分割同層空
    間而作有效之利用。就此地下室建物共有使用關係，類似區
    分所有建物。被告本於所有權人依車位分管約定使用系爭停
    車位，尚無違反公寓大廈管理條例第九條第二、三項之法文
    規定，則原告此部分之主張，即與事實未符，洵無可採，是
    本件仍應以被告之抗辯，較可採信為真實。從而，原告猶提
    起本訴，求為判決被告應將坐落台中市○○路○段九五七號
    地下二層區分所有建物之共用部分如附圖所示黃線範圍內之
    停車位標線除去，並將上開共用部分交付原告鼎天商務大樓
    管理委員會及訴外人華爾街星鑽天下管理委員會管理、維護
    及使用；被告應給付原告鼎天商務大樓管理委員會及華爾街
    星鑽天下管理委員會五十八萬八千元及自起訴狀繕本送達翌
    日起至清償日止，按年息百分之五計算之利息，均為無理由
    ，應予駁回，其假執行之聲請亦失所附麗，應併予駁回。
五、本件事實已臻明確，兩造其餘攻擊防禦方法，均與本案判決
    結果不生影響，爰不予逐一論述，原告聲請調取華爾街大樓
    建造執照及使用執照、調取華爾街星鑽天下管理委員會之報
    備規約及附件，及至系爭大樓地下二層勘驗，均核無必要，
    併此敘明。
肆、訴訟費用負擔之依據：民事訴訟法第七十八條、第八十五條
    第一項前段。
中　　華　　民　　國　　94　　年　　10　　月　　4　　日
                  民事第二庭    法  官  呂明坤
正本係照原本作成。
如對本判決上訴，須於判決送達後20日內向本院提出上訴狀。
中　　華　　民　　國　　94　　年　　10　　月　　4　　日
                                書記官
